【裁判字號】    90,重訴,7
【裁判日期】    900308
【裁判案由】    請求撤銷詐害行為
【裁判全文】
臺灣彰化地方法院民事判決  九十年度重訴字第七號
    原      告  保證責任彰化縣彰化市第一信用合作社
    法定代理人  甲○○
    送達代收人  丁○○
    訴訟代理人  陳世煌律師
    複代理人    楊振裕律師
    被      告  丙○○
                乙○○
右當事人間請求請求撤銷詐害行為事件，本院判決如左：
    主      文
被告丙○○、乙○○就坐落彰化市○○段第五三地號、權利範圍全部之土地所為之贈
與及移轉登記行為應予撤銷。
被告乙○○應將前項所示不動產於民國八十九年一月七日經彰化縣彰化地政事務所登
記以夫妻贈與為原因所為之所有權移轉登記予以塗銷。
訴訟費用由被告等負擔。
    事      實
甲、原告方面：
一、聲明：求為判決如主文所示。
二、陳述：
（一）被告乙○○曾向原告借款，因未依約繳清本息，故原告向鈞院聲請假扣押坐落
      彰化市○○段一０九地號、地目田、面積五五七七平方公尺之土地一筆，經鈞
      院八十七年度執全字第二四０號裁定扣押，被告乙○○為求脫產，佯稱願給付
      積欠本息，於民國八十八年八月二十六日邀第三人張守鎮為連帶保證人，與原
      告重新訂約，借款共新台幣（下同）三千九百萬元，並約定利息、違約金，原
      告信以為真，遂依其請求撤銷假扣押，惟被告乙○○於撤回假扣押執行後故態
      復萌，自八十八年十月二十六日起未依約繳納本息，履經催討均置之不理，遂
      提起清償借款之訴，經鈞院八十九年重訴字第一四四號判決確定。
（二）嗣原告向地政事務所調閱土地謄本，發現被告乙○○於撤回假扣押執行後，於
      八十八年十二月三十日將坐落彰化市○○段五三地號（重測前快官段一０九地
      號）土地贈與其妻即被告丙○○，並於八十九年一月七日辦妥移轉登記，被告
      乙○○名下雖有其他不動產，然均已設定高額抵押權或永佃權，其所為無償行
      為害及原告債權，故依民法第二百四十四條第一項提起本訴，撤銷被告間之贈
      與並塗銷該筆土地所有權移轉登記。
三、證據：提出本院囑託查封登記函及囑託塗銷查封登記函各一件、本院八十九年重
    訴字第一四四號判決及確定證明書各一件（以上均影本）、土地登記簿謄本二十
    三件等為證。
乙、被告乙○○方面：
一、聲明：求為判決駁回原告之訴。
二、陳述：土地是其父親兄弟的，只是登記在其名下，其經過叔叔同意登記到其太太
    丙○○名下，其太太是家庭主婦不會處分土地，對他們較有保障，其在外從事土
    地買賣，他們怕其將土地處分掉。
丙、被告丙○○未於言詞辯論期日到場，亦未提出書狀作何聲明或陳述。
丁、本院依職權調閱八十七年度裁全字第三六四號民事保全程序卷宗、八十七年度執
    全字第二四六號民事執行卷宗、八十九年度重訴字第一四四號民事卷宗。
    理      由
一、本件被告丙○○受合法通知，無正當理由，未於言詞辯論期日到場，核無民事訴
    訟法第三百八十六條各款所列情形，爰依原告聲請，由其一造辯論而為判決。
二、本件原告主張被告乙○○曾向其借款，因未依約繳清本息，故向本院聲請假扣押
    坐落彰化市○○段五三地號（重測前彰化市○○段一０九地號）之土地一筆，嗣
    被告乙○○於八十八年八月二十六日邀第三人張守鎮為連帶保證人，與原告重新
    訂約，借款三千九百萬元，並約定利息及違約金等，原告乃就上開土地撤回假扣
    押執行，被告乙○○自八十八年十月二十六日起未依約繳納本息，履經催討均置
    之不理，遂提起清償借款之訴，經判決確定等事實，業據其提出本院囑託查封登
    記函、囑託塗銷查封登記函、本院八十九年重訴字第一四四號判決及確定證明書
    等為證，並經調閱本院八十七年度裁全字第三六四號、八十七年度執全字第二四
    六號、八十九年度重訴字第一四四號卷宗核閱屬實，且為被告乙○○所不爭執，
    原告此部分主張堪信為真實。
三、原告又主張被告乙○○將坐落彰化市○○段五三地號贈與其妻即被告丙○○，其
    行為已害及原告債權等語，則為被告乙○○所否認，並辯稱：土地是其父親兄弟
    的，只是登記在其名下，其經過叔叔同意登記到其太太丙○○名下等語。按民法
    第二百四十四條第一項所謂債務人所為之無償行為有害及債權者，係指債務人所
    為減少其財產之行為，有害於總債權之共同擔保而言，並非以害及行使撤銷訴權
    之人之債權為限（最高法院五十年度台上字第八四一號判決可參）。又按債權人
    之債權，因債務人之行為，致有履行不能或困難之情形者，即應認為有損害於債
    權人之權利；債務人所有之財產除對於特定債權人設有擔保物權外，應為一切債
    務之總擔保，倘債務人財產已不足清償一切債務，而竟將財產出賣與人，且非用
    以清償具有優先受償權之債務，對於普通債權人，即難謂無詐害行為（最高法院
    四十五年度台上字第一三一六號判例及七十八年度台上字第一五八三號判決參照
    ）。被告乙○○於八十八年八月二十六日重新訂約向原告借款三千九百萬元後，
   自八十八年十月二十六日起未依約繳納本息，被告乙○○基竟於本院就上開土地
   囑託彰化縣彰化地政事務所塗銷查封登記完畢（八十八年十二月十日）不久，於
   八十八年十二月三十日將上開土地贈與其妻即被告丙○○，並於八十九年一月七
   日辦妥移轉登記，則債務人即被告乙○○不思將該筆土地作為其一切債務之總擔
   保，而被告所有其他土地均已設定高額抵押權或永佃權，已生不足清償其所有債
   務之虞情形下，竟將前開土地無償贈與其妻即被告丙○○之行為，自屬積極減少
   其財產，降低對其債權人之擔保，使債權人債權之行使生窒礙難獲完足清償之虞
   ，顯有詐害債權行為存在，此有原告提出之土地登記簿謄本可參。雖被告乙○○
   辯稱：土地是其父親兄弟的，只是登記在其名下，其經過叔叔同意登記到其太太
   丙○○名下云云，惟並未能舉證以實其說，且倘若係被告乙○○叔叔之財產，則
   應登記返還於實際所有權人名下，何以被告二人捨此不由，卻以無償贈與方式登
   記予其妻？是被告乙○○所辯既屬無據，且有違常情，不足採信。故原告主張被
   告二人所為贈與移轉登記行為有害及其債權之行使，自堪信為真實。
四、從而原告基於債權人地位，對於債務人即被告乙○○所為害及其債權之行為，訴
    請撤銷被告二人所為坐落彰化市○○段五三地號土地之贈與及移轉登記行為，並
    將前開不動產於八十九年一月七日經彰化縣彰化地政事務所所為之贈與被告丙○
    ○之移轉登記予以塗銷，為有理由，應予准許。
五、據上論結：本件原告之訴為有理由，依民事訴訟法第三百八十五條第一項前段、
    第七十八條、第八十五條第一項前段，判決如主文。
中      華      民      國    九十    年      三      月      八        日
                              台灣彰化地方法院民事第三庭
~B法      官  陳弘仁
右為正本係照原本作成。
如對本判決上訴，應於判決送達後二十日內向本院提出上訴狀。
~B法院書記官  陳瑤芳
中      華      民      國    九十    年      三      月      八        日


司法院資訊處製作；財團法人民間司法改革基金會備份。
